【裁判字號】    99,訴,651
【裁判日期】    991007
【裁判案由】    分割共有物
【裁判全文】
臺灣高雄地方法院民事判決               99年度訴字第651號
原      告  癸○○
            壬○○
            辛○○
            丙○○○
            己○○
            甲○○
            子○○
上  一  人
訴訟代理人  庚○○
原      告  戊○○
                      9之2號
訴訟代理人  丁○○
上列八人共同
訴訟代理人  丑○○    住高雄縣大樹鄉○○村○○路156-8號
被      告  乙○○○  住高雄縣大樹鄉○○村○○○路28之1
                      號
                      身分證統一編號：Ｚ000000000號
上列當事人間請求分割共有物事件，本院於民國99年9 月23日言
詞辯論終結，判決如下：
    主      文
兩造共有坐落高雄縣大樹鄉○○○○段九四七地號，地目建，面
積一百九十九點一四平方公尺土地准予分割。其分割方法如附表
二及附圖所示。
訴訟費用由兩造各按附表一所示權利範圍比例負擔。
    事實及理由
壹、程序事項：
一、按訴狀送達後，原告不得將原訴變更或追加他訴，但該訴訟
    標的對於數人必須合一確定時，追加其原非當事人之人為當
    事人者，不在此限，民事訴訟法第255 條第1 項定有明文。
    本件原告於民國98年10月27日起訴時，主張係癸○○、華文
    成、辛○○、丙○○○、己○○、甲○○、子○○及戊○○
    等人與被告共有坐落高雄縣大樹鄉○○○○段947 地號，地
    目建，登記面積為199. 14 平方公尺之土地（下稱系爭土地
    ），因無法協議分割，故訴請裁判分割。然原告華文成業於
    98年10月9 日將其就系爭土地之應有部分160/720 出售予原
    告壬○○，並於98年10月23日辦畢所有權移轉登記，有系爭
    土地之土地登記謄本足參（見調解卷第42頁），而撤回原告
    華文成之起訴，追加壬○○為原告（見調解卷第47頁），核
    屬有據。
二、被告乙○○○未於言詞辯論期日到場，核無民事訴訟法第38
    6 條所列各款事由，爰依到場原告之聲請，由其一造辯論而
    為判決。
貳、實體事項：
一、原告主張：系爭土地為兩造所共有，權利範圍分別如附表一
    所示。而系爭土地就其使用目的並無不能分割之情形，兩造
    亦未約定不予分割，因無法協議分割，為此訴請裁判分割，
    並聲明：兩造共有土地准予依附圖及附表二所示之方案為分
    割。
二、被告未於言詞辯論期日到場，亦未提出書狀作何聲明或陳述
    。
三、本院判斷：
（一）按除因物之使用目的不能分割或契約定有不可分割之期限
      者外，共有人得隨時請求分割共有物；共有物之分割，依
      共有人協議之方法行之，分割方法不能協議決定者，法院
      得依任何共有人之聲請，以原物分配於各共有人，民法第
      823 條第1 項、第824 條第1 項、第2 項第1 款分別定有
      明文。經查，系爭土地為兩造所共有，應有部分各如附表
      一所示；地目為建地，依其使用目的並無不能分割情事，
      有土地登記謄本可憑。又被告未到場，對於原告主張兩造
      就系爭土地並未訂立不予分割之期限，及就分割之方法未
      達成協議之事實，未有爭執，則原告依民法第823 條規定
      ，請求判決分割系爭土地，即屬有據，應予准許。
（二）再按，法院裁判分割共有物，除應斟酌各共有人之利害關
      係及共有物之性質外，尚應斟酌共有物之價格、經濟效用
      以及全體共有人之利益等公平決定之（最高法院81年度台
      上字第31號判決意旨參照）。分割共有物，以消滅共有關
      係為目的。法院裁判分割共有土地時，除因該土地內部分
      土地之使用目的不能分割（如為道路）或部分共有人仍願
      維持其共有關係，可就該部分土地不予分割或准該部分共
      有人成立新共有關係外，應將土地分配於各共有人單獨所
      有（最高法院69年台上字第1381號判例意旨參照）。經查
      ，系爭土地實際面積為199.14平方公尺，並面臨10公尺寬
      之中正一路（台21線省道），主要臨路（中正一路）寬度
      為41公尺，地勢平坦、地形呈三角形，業經本院會同鳳山
      地政人員履勘現場並測量，及經中誠不動產估價師事務所
      評估，有勘驗筆錄、鳳山地政土地複丈成果圖及中誠不動
      產估價師事務所不動產估價報告書附卷可按（見本院卷第
      28、40及94頁）。本院審酌原告主張依附圖及附表二所示
      方案分割，僅被告未到場表示意見，符合多數共有人之意
      願。又系爭土地由癸○○分得如附圖所示A 部分、壬○○
      分得如附圖所示B 部分、被告分得如附圖所示C 部分、辛○○分得如附圖所示D 部分、丙○○○分得如附圖所示E
      部分、己○○分得如附圖所示F 部分、甲○○分得如附圖
      所示G 部分、子○○分得如附圖所示H 部分、戊○○分得
      如附圖所示I 部分，雖使被告分得之土地少於應有部分，
      且分得範圍亦位於訴外人夏張素珍於同段944 地號土地旁
      ，然被告在系爭土地上並無地上物，亦無相鄰之土地可合
      併使用，且就被告因分割方案減少之面積6.66平方公尺部
      分，原告均同意由甲○○、子○○及戊○○依持分比例，
      按鑑定之單價負擔找補，難謂系爭分割方案對被告不公。
      而原告等其餘共有人在系爭土地上及與分得土地之相鄰土
      地上，則均有建物，得以保存同段941 至952 地號土地上
      之地上物現狀，渠等間並約定相互不找補，經提出「分割
      後尚有差額不相互找補同意書」在卷可稽（見本院卷第12
      9 頁），足證系爭分割方案符合原告之最大利益，亦不造
      成被告經濟上之不利益。從而，本院審酌系爭土地各共有
      人之占有使用現狀、土地格局之方整性及經濟效益等情狀
      ，認附圖及附表二所示之分割方法，為合理、適當、公允
      ，自屬可採。
四、綜上所述，原告請求裁判分割，為有理由，應予准許。爰判
    決分割如附圖及附表二所示，及兩造各應互相找補之金額如
    附表二所示。
五、末按分割共有物之訴實質上並無所謂何造勝訴敗訴之問題，
    是以如將訴訟費用完全命形式上敗訴之被告負擔，實欠公允
    。本院審酌兩造各自因本件訴訟所得到之利益，認本件之訴
    訟費用，應由兩造各以如附表一所示權利範圍之比例分擔，
    併予指明。
六、據上論結，本件原告之訴為有理由，依民事訴訟法第385 條
    第1 項前段及第80條之1 ，判決如主文。
中    華    民    國    99    年    10    月     7    日
                  民事第一庭  審判長法  官  謝肅珍
                                    法  官  張茹棻
                                    法  官  林岳葳
正本係照原本作成。
如不服本判決，應於送達後20日內，向本院提出上訴狀並表明上
訴理由，如於本判決宣示後送達前提起上訴者，應於判決送達後
10日內補提上訴理由書（須附繕本）。
中    華    民    國    99    年    10    月     7    日
                                    書記官  簡文清
┌──────────────┐
│附表一                      │
├──┬────┬──────┤
│編號│所有權人│應有部分比例│
├──┼────┼──────┤
│001 │癸○○  │14/720      │
├──┼────┼──────┤
│002 │壬○○  │160/720     │
├──┼────┼──────┤
│003 │辛○○  │11/120      │
├──┼────┼──────┤
│004 │丙○○○│14/120      │
├──┼────┼──────┤
│005 │莊清尹  │15/120      │
├──┼────┼──────┤
│006 │甲○○  │80/720      │
├──┼────┼──────┤
│007 │子○○  │80/720      │
├──┼────┼──────┤
│008 │戊○○  │66/720      │
└──┴────┴──────┘
┌─────────────────────────────────────────┐
│附表二                                                                            │
├─┬────┬──┬──────┬──────┬──────┬─────┬────┤
│編│段別    │地號│ 分割前面積 │ 分割後面積 │  增減面積  │應補償金額│分割後所│
│號│        │    │（平方公尺）│（平方公尺）│（平方公尺）│（新臺幣）│有人    │
├─┼────┼──┼──────┼──────┼──────┼─────┼────┤
│A │大樹保安│947 │3.87        │3.7         │減      0.17│       0元│癸○○  │
├─┼────┼──┼──────┼──────┼──────┼─────┼────┤
│B │大樹保安│947 │44.25       │19.81       │減     24.24│       0元│壬○○  │
├─┼────┼──┼──────┼──────┼──────┼─────┼────┤
│C │大樹保安│947 │22.13       │15.47       │減      6.66│  49,301元│乙○○○│
├─┼────┼──┼──────┼──────┼──────┼─────┼────┤
│D │大樹保安│947 │18.26       │17.66       │減       0.6│       0元│辛○○  │
├─┼────┼──┼──────┼──────┼──────┼─────┼────┤
│E │大樹保安│947 │23.23       │21.15       │減      2.08│       0元│李張慧招│
├─┼────┼──┼──────┼──────┼──────┼─────┼────┤
│F │大樹保安│947 │24.89       │24.89       │           0│       0元│己○○  │
├─┼────┼──┼──────┼──────┼──────┼─────┼────┤
│G │大樹保安│947 │22.13       │28.76       │增      6.63│   9,575元│甲○○  │
├─┼────┼──┼──────┼──────┼──────┼─────┼────┤
│H │大樹保安│947 │22.13       │32.05       │增      9.92│  14,327元│子○○  │
├─┼────┼──┼──────┼──────┼──────┼─────┼────┤
│I │大樹保安│947 │18.25       │35.65       │增      17.4│  25,129元│戊○○  │
└─┴────┴──┴──────┴──────┴──────┴─────┴────┘

司法院資訊處製作；財團法人民間司法改革基金會備份。
